---
title: "Raport z analizy dĂ„Ä…Ă˘â‚¬ĹˇugoĂ„Ä…Ă˘â‚¬Ĺźci Ă„Ä…Ă˘â‚¬Ĺźledzia"
author: "Jakub Tomczak"
date: "1 grudnia 2019"
output:
  html_document:
    df_print: paged
  pdf_document: default
  word_document: default
---

```{r setup, include=FALSE}
knitr::opts_chunk$set(echo = TRUE)
```
# Raport z analizy długości śledzia oceanicznego

## Cel analizy
Celem analizy jest określenie jakie mogą być główne przyczyny stopniowego zmniejszania się długości śledzi oceanicznych wyławianych w Europie.

## Zbiór danych
Na przestrzeni ostatnich lat zauważono stopniowy spadek rozmiaru śledzia oceanicznego wyławianego w Europie. Do analizy zebrano pomiary śledzi i warunków w jakich żyją z ostatnich 60 lat. Dane były pobierane z połowów komercyjnych jednostek. W ramach połowu jednej jednostki losowo wybierano od 50 do 100 sztuk trzyletnich śledzi. Zbiór danych zawiera 52582 rekordy, każdy z nich posiada 16 atrybutów:
* indeks
* długość złowionego śledzia [cm],
* dostępność planktonu [zagęszczenie Calanus finmarchicus gat. 1],
* dostępność planktonu [zagęszczenie Calanus finmarchicus gat. 2],
* dostępność planktonu [zagęszczenie Calanus helgolandicus gat. 1],
* dostępność planktonu [zagęszczenie Calanus helgolandicus gat. 2],
* dostępność planktonu [zagęszczenie widłonogów gat. 1],
* dostępność planktonu [zagęszczenie widłonogów gat. 2],
* natężenie połowów w regionie [ułamek pozostawionego narybku],
* roczny narybek [liczba śledzi],
* łączne roczne natężenie połowów w regionie [ułamek pozostawionego narybku],
* łączna liczba ryb złowionych w ramach połowu [liczba śledzi],
* temperatura przy powierzchni wody [°C],
* poziom zasolenia wody [Knudsen ppt],
* miesiąc połowu [numer miesiąca],
* oscylacja północnoatlantycka [mb]

Brakujące dane zostały oznaczone jako `?` w oryginalnym zbiorze danych.
```{r load, cache=FALSE, echo=FALSE}
source("src/functions.R")
```

## Wykorzystane biblioteki
```{r, echo = TRUE, results='hide'}
library(ggplot2)
library(dplyr)
```


## Ładowanie danych

Dane zostały załadowane z podaniem typów kolumn oraz wskazaniem, że brakujące dane są oznaczone przez `?`.
```{r loadData, cache=FALSE}
loadData <- function(filename)
{
  read.csv(file = filename,
           header = TRUE,
           sep = ',',
           comment.char = "",
           na.strings = "?",
           colClasses = c("integer", "numeric", "numeric", "numeric", 
                          "numeric", "numeric", "numeric", 
                          "numeric", "numeric", "integer", 
                          "numeric", "numeric", "numeric", 
                          "numeric", "factor", "numeric"))
}
herringsFilename <- 'files/herrings.csv'
rawData <- loadData(herringsFilename)
```

## Wstępne przetwarzanie danych

Wstępne przetwarzanie danych obejmowało usunięcie pierwszego atrybutu `indeks` oraz zastąpienie danych brakujących przez średnią. 
Dla czytelności, oryginalne nazwy zostały zastąpione ich polskimi opisami.

Oprócz tych przekształceń została dodana jeszcze jedna kolumna w której zostały zapisany rok, z któego pochodzi dany rekord. Aby wyznaczyć rok wykorzystano kolumnę `recr`, która wskazuje roczny narybek. W ten sposób wytypowano 52 unikatowe rekordy (licząc unikatowe rekordy dla kolumny `cumf` również wyszły 52 wartości) za pomocą funkcji:

```{r getYear}
getYearsDistinct <- function(data)
{
  data %>% distinct(x=recr) %>% mutate(year=seq(1, length(x), 1))
}

assignYear <- function(recr, years)
{
  sapply(recr, function(x){
    val <- years[years["x"] == levels(x)[x], "year"]
    if(length(val) < 1)
      0
    else
    {
      val
    }  
  })
}

```

W ten sposób dodajemy kolumnę o nazwie `year_`. Ze względu na fakt, iż dane miały być zapisane chronologicznie (co jest mało prawdopodobne patrząc na dane z kolumn `recr` oraz `cumf`) do każdego rekordu jest dodawany rok na podstawie wartości z pola `recr`. Tak wyliczony rok jest dodany jako atrybut `year`.

Ostatecznie, wstępne przetwarzanie danych zostało wykonane za pomocą kodu:

```{r dataTransformation, cache=FALSE}
transformData <- function(rawData)
{
  columnsToPreserve <- c("length", "cfin1",  "cfin2",  "chel1",  "chel2",
                         "lcop1",  "lcop2",  "fbar",   "recr",   "cumf",
                         "totaln", "sst", "sal", "xmonth", "nao")
  data <- rawData[columnsToPreserve]
  
  polishColumnsNames <- c("długość śledzia [cm]",
                          "dostępność planktonu [Calanus finmarchicus gat. 1]",
                          "dostępność planktonu [Calanus finmarchicus gat. 2]",
                          "dostępność planktonu [Calanus helgolandicus gat. 1]",
                          "dostępność planktonu [Calanus helgolandicus gat. 2]",
                          "dostępność planktonu [widłonogi gat. 1]",
                          "dostępność planktonu [widłonogi gat. 2]",
                          "natężenie połowów w regionie [ułamek pozostawionego narybku]",
                          "roczny narybek [liczba śledzi]",
                          "łączne roczne natężenie połowów w regionie [ułamek pozostawionego narybku]",
                          "łączna liczba ryb złowionych w ramach połowu [liczba śledzi]",
                          "temperatura przy powierzchni wody [°C]",
                          "poziom zasolenia wody [Knudsen ppt]",
                          "miesiąc połowu [numer miesiąca]",
                          "oscylacja północnoatlantycka [mb]")
  
  # names(data) <- polishColumnsNames
  
  for(col in names(data))
  {
    if(!any(is.na(data[[col]])))
    {
      # skip columns without NA
      next
    }
    data[is.na(data[[col]]), col] <- mean(data[[col]], na.rm = TRUE)
  }
  
  # add column with year (based on years' estimation)
  numberOfYears <- 60
  numberOfHerringsInOneYear <- nrow(data) %/% (numberOfYears-1)
  data <- data %>%
    mutate(year = 1:n() %/% numberOfHerringsInOneYear + 1)
  
  # add column with year (based on recr)
  years_distinct <- getYearsDistinct(data)
  data <- mutate(data, year_=assignYear(recr, years_distinct))
  
  data
}
herringsData <- transformData(rawData)
```

## Podsumowanie zbioru danych

Rozmiar zbioru i jego atrybuty zostały opisane powyżej, w celu podsumowania zbioru danych możemy posłużyć się następującą funkcją:
```{r summary}
dataSummary <- function(data)
{
  print("Dimensions of dataset:")
  print(dim(data))
  
  summary(data)
  
  ggplot(herringsData, aes(x=length, color = factor(xmonth))) +
    geom_density() +
    scale_x_continuous(breaks = seq(min(herringsData$length), max(herringsData$length), 1)) +
    labs(title="Rozkład długości śledzia w zależności od miesiąca",
         x="Długość śledzia",
         y="Gęstość rozkładu",
         colour = "Miesiąc")
}

dataSummary(herringsData)
```
Na podstawie podsumowania wartości atrybutów widać, iż w roku, w którym zebrano dane najwięcej śledzi zostało wyłowionych w okresie od lipca do października, przy czym szczyt nastąpił w sierpniu. Długość śledzi waha się między 19, a 32.5 centrymetra, aczkolwiek większość śledzi ma rozmiar od 24 do 26.5 centymetrów, co jest widoczne na powyższym wykresie. Widzimy również, że rozkład długości śledzia w każdym miesiącu jest podobny i przypomina rozkład normalny.

## Analiza wartości atrybutów

Najbardziej oczywistymi wykresami są te ilustrujące zmiany rozmiaru śledzia w czasie. Biorąc pod uwagę wszystkie rekordy, bez podziału na lata, otrzymujemy następujący wykres:
```{r lengthPlotAll}
variablesAnalysis.lengthAll <- function(data)
{
  ggplot(data, aes(x=seq(1, nrow(data)), y=length)) +
    geom_line(color="darkseagreen3")  +
    labs(title="Długość śledzia",
         subtitle="Bez agregacji, wszystkie dane.",
         x="Nr śledzia",
         y="Długość śledzia [cm]")
}
variablesAnalysis.lengthAll(herringsData)
```

Biorąc pod uwagę agregację długości śledzia, poprzez wartość średnią w każdym roku, przy założeniu, że dane są uporządkowane chronologicznie oraz, że mamy doczynienia z 60 latami:
```{r lengthPlotYear}

variablesAnalysis.lengthByYear <- function(data)
{
  meanByYear <- data %>% group_by(year) %>% summarise_at(vars(length), list(mean, sd))
  ggplot(meanByYear, aes(x=year, y=fn1)) +
    geom_line(linetype = "dashed") +
    geom_pointrange(aes(min=fn1-fn2, max=fn1+fn2), color="darkseagreen3") +
    geom_point()  +
    labs(title="Rozkład długości śledzia w zależności od roku",
         subtitle = "Agregacja na podstawie założenia o chronologii danych.",
         x="Rok",
         y="Długość śledzia [cm]")
}

variablesAnalysis.lengthByYear(herringsData)
```
A następnie wykres agregujący długości śledzia, poprzez wartość średnią w każdym roku, bazując na atrybucie `recr`:
```{r lengthPlotYear_}
variablesAnalysis.lengthByYear_ <- function(data)
{
  meanByYear <- data %>% group_by(year) %>% summarise_at(vars(length), list(mean, sd))
  ggplot(meanByYear, aes(x=year, y=fn1)) +
    geom_line(linetype = "dashed") +
    geom_pointrange(aes(min=fn1-fn2, max=fn1+fn2), color="darkseagreen3") +
    geom_point()  +
    labs(title="Rozkład długości śledzia w zależności od roku",
         subtitle = "Agregacja na podstawie atrybutu `recr`",
         x="Rok",
         y="Długość śledzia [cm]")
}
variablesAnalysis.lengthByYear_(herringsData)
```
